【裁判字號】    92,訴,2221
【裁判日期】    921202
【裁判案由】    返還保證金
【裁判全文】
臺灣高雄地方法院民事判決  九十二年度訴字第二二二一號
    原      告    宏錡國際事業股份有限公司
    法定代理人    乙○○
    訴訟代理人    王正嘉  律師
    被      告    傑富利股份有限公司
                             .
    法定代理人    甲○○     .
    訴訟代理人    侯勝昌  律師
                  楊靖儀  律師
                  許瑜容  律師
    複  代理人    陳裕文  律師
右當事人間返還保證金事件，本院於民國九十二年十一月二十七日言詞辯論終結，判
決如左：
    主      文
原告之訴及假執行之聲請均駁回。
訴訟費用由原告負擔。
    事實及理由
一、原告主張：兩造為合作推廣菲律賓佬沃椰灣海景渡假村之旅遊事業，以提昇市場
    競爭力，於民國九十一年一月二十八日簽訂旅遊事業合作計畫契約（下稱系爭契
    約），原告依約給付被告保證金新台幣（下同）五百萬元，惟於九十二年三月間
    ，因國際間ＳＡＲＳ肆虐，台灣到菲律賓佬沃班機停飛，及被告以低於兩造約定
    之價格，與訴外人亞洲多寶綜合開發股份有限公司（下稱亞洲多寶公司）合作，
    產生市場不正常交易之情形，致原告無市場競爭優勢，違反系爭契約第二十一條
    第一款及第二款之規定，原告乃於九十二年四月間以存證信函終止系爭契約，並
    請求被告返還保證金五百萬元予原告，惟被告仍置之不理，爰依系爭契約第二十
    一條第四款或終止契約後之不當得利法律關係提起本件訴訟，請求鈞院擇一為勝
    訴判決，及再以起訴狀繕本之送達為終止契約之意思表示等語。於本院聲明：(一)
    被告應給付原告五百萬元及自起訴狀繕本送達之翌日起至清償日止，按週年利率
    百分之五計算之利息。(二)願供擔保請准宣告假執行。
二、被告則以：否認被告有何違反系爭契約第二十一條第一款及第二款所定之事由，
    被告並未收受原告任何表示終止契約之存證信函，又系爭契約第二十一條係約定
    ：「如遇不可抗拒之因素，經一方提出雙方同意後，即可終止本合約」，足見如
    構成該約定之事由，仍須兩造合意終止契約始可，非謂任何一方取得片面終止權
    ，縱構成前開約定事由，被告亦不同意終止契約，又原告自九十二年三月起即未
    再吸收旅客出團，則遠東航空公司五月份停飛自無造成旅客無法消化之情事，另
    被告與亞洲多寶公司間無合作關係，且該公司所宣傳之價格不包括護照、簽證、
    機場、兵險、保險等費用，合計約二千五百六十元，僅會員享有優惠，惟成為會
    員須繳一萬八千八百元之入會費，故亞洲多寶公司之定價實際上並未低於兩造約
    定之價格，足見該公司之促銷方案並未影響原告市場上之競爭優勢，故原告主張
    終止契約為無理由，再系爭契約第十六條約定：「乙方（即原告）若於兩年內無
    法達兩萬人次時，乙方應於第二十四期付款時，補足兩萬人次之團費予甲方（即
    被告），甲方並同意展延一年期限讓乙方出團，且不得藉故加收任何費用。」，
    則倘原告違反前開約定，被告依約仍得主張補足團費，而由保證金扣抵，是原告
    主張契約屆期被告應無息返還保證金云云，尚有未合，此外，因原告自九十二年
    二月起即未依約履行，為免被告依系爭契約第十六條之規定要求原告補足團費，
    原告乃出具解約協議書予被告，同意由被告決定是否解約，惟被告並未行使終止
    權，可見原告亦不爭執有違約情事，而同意任由被告終止契約及沒收保證金等語
    置辯。於本院聲明：(一)原告之訴及假執行之聲請均駁回。(二)如受不利之判決，願
    供擔保請准免為假執行。
三、原告主張兩造為合作推廣菲律賓佬沃椰灣海景渡假村之旅遊事業，以提昇市場競
    爭力，於九十一年一月二十八日簽訂系爭契約，原告依約給付被告保證金五百萬
    元之事實，業據提出旅遊事業合作計劃契約書及存證信函各一份為證，且為被告
    所不爭執，自堪信為真實，惟被告另以前詞置辯，故本件爭點厥為：原告主張依
    系爭契約第二十一條第一款及第二款之規定終止契約，並請求被告返還保證金，
    有無理由？茲就本院判斷分述如下：
  （一）按契約之終止，除當事人約定之事由外，須有法定之原因，亦即有約定終止
        與法定終止之分，非得由當事人任意為之，惟無論何種終止，均有使契約關
        係自終止時起向將來消滅之效力。本件原告表明僅依系爭契約第二十一條第
        一款及第二款之約定事由終止契約（見本院九十二年十一月二十七日言詞辯
        論筆錄），而不主張有何法定終止原因，故原告所主張之情事有無構成上開
        約定終止原因，而得片面終止契約，即為本件審究之重點，查依系爭契約第
        二十一條之約定：「..... 如遇不可抗拒之因素（非甲方或乙方惡意之行為
        ），經一方提出雙方同意後，即可終止本合約」以觀，可知該條所定之終止
        原因係以不可抗力所生之事由為要件，兩造對此亦不爭執，故原告自毋庸舉
        證被告有何可歸責之事由，又原告以被告與遠東航空公司以包機方式直飛佬
        沃，該航空公司於九十二年四月十五日起至六月二十四日止因菲律賓被列入
        ＳＡＲＳ病例集中區而停飛為由，主張依系爭契約第二十一條第一款規定終
        止契約云云，並提出停飛證明為證，而此停飛事實不分為被告所不爭執，則
        遠東航空公司停飛之事實固堪認定，惟依前開條款係約定：「如遇航空公司
        減班、停飛或甲方（即被告）因素，致使甲方無法消化乙方之旅客時，乙方
        得向甲方提出終止契約。」，故原告除應證明航空公司停飛之事實為真外，
        尚應有何旅客無法消化之情形，非謂航空公司停飛即必然產生旅客無法消化
        ，蓋倘原告本無旅客出團，縱發生航空公司停飛之情事，亦無致使被告無法
        消化原告旅客之可能，此觀諸該條款所定意旨自明，原告所稱有停飛事由，
        即構成終止契約事由云云，容有誤會，而依被告所提出之出團人數表所示，
        原告自九十二年三月份以後即無旅客出團，惟遠東航空公司自同年四月十五
        日起始停飛，可見原告於航空公司停飛前即無旅客出團，自難認因航空公司
        停飛致使原告之旅客無法消化，此外，原告復無法舉證有何旅客無法消化之
        情事，則其依據系爭契約第二十一條第一款之規定終止契約，乃有未合。
  （二）原告又以訴外人亞洲多寶公司以低於兩造約定之價格推廣佬沃椰灣旅遊，產
        生市場不正常交易之情形，致原告無市場競爭優勢為由，主張依系爭契約第
        二十一條第二款規定終止契約云云，並提出廣告文宣及出貨單為證，惟為被
        告所否認，本院乃依職權向訴外人亞洲多寶公司函詢關於推廣佬沃椰灣海景
        國際渡假村之情形，經該公司函覆稱：「二、本公司與傑富利公司（即被告
        ）沒有關係。三、本公司傑富利公司無合作推廣前進佬沃椰灣海景國際渡假
        村之計劃。四、附件所示之文宣廣告是本公司與大樂旅行社之合作方案。」
        等語，有該公司九十二年十月十四日亞寶字第００七０號函在卷可參，是前
        開廣告文宣所示之旅遊方案與被告無關，係訴外人亞洲多寶公司與大樂旅行
        社之合作方案乙節，應堪認定，而依系爭契約第二十一條第二款係約定：「
        如遇市場不正常之交易產生，致使乙方無市場競爭優勢時，乙方得向甲方提
        出終止契約。」，故原告自應證明有何市場不正常交易產生，致使原告無市
        場競爭優勢之情事發生，觀諸前開廣告文宣所示，其上載明：「佬沃旅遊四
        天三夜市價一萬一千九百元，晶鑽會員僅需七千六百三十元」、「三天二夜
        只要八千五百元，含高雄－佬沃來回機票及食、宿、市區景點觀光、套裝水
        上活動、當地導遊、司機小費每人每天二百元.... 等，不含護照、簽證、
        機場稅、兵險、台北－高雄來回費用一千元」等字樣，可見僅會員始享有上
        開優惠，惟成為會員之入會費尚須一萬八千八百元乙節，為兩造所不爭，堪
        認訴外人亞洲多寶公司之定價實際上並未低於兩造約定之定價九千九百元，
        雖原告主張會員入會費實際上是用來購買保養品，入會行銷手法仍影響公平
        競爭，伊亦採用入會行銷方式推廣旅遊云云，然綜觀系爭契約之內容，並無
        關於入會行銷之約定，可見兩造所約定之市場定價並非僅會員始享有優惠，
        與前開旅遊方案不同，自難謂市場上有何不正常交易情形產生，況由前開廣
        告文宣以觀，保養品全套組合市價僅一萬二千元，亦低於入會費，換言之，
        會員所繳納之入會費一萬八千八百元高於產品之市價，故其團費雖較非會員
        低，但實際上並未較優惠，是難認該促銷方案足以影響原告市場上之競爭優
        勢，從而，原告主張依系爭契約第二十一條第二款之規定終止契約云云，亦
        有未合。
四、綜上所述，本件原告既無法證明遠東航空公司停飛致其旅客無法消化，及訴外人
    亞洲多寶公司所推廣之旅遊方案構成不正常交易，致其無市場競爭優勢等約定終
    止事由發生，則其主張依系爭契約第二十一條第一款及第二款之規定終止契約，
    並依據系爭契約第二十一條第四款請求返還保證金，即有未合，應予駁回。又原
    告之終止契約既不生效力，則其另依據契約終止後之不當得利法律關係請求被告
    返還保證金，亦無理由，應予駁回。另原告之訴既經駁回，其假執行之聲請即失
    所附麗，應併予駁回。
五、據上論結，本件原告之訴為無理由，依民事訴訟法第七十八條，判決如主文。
中      華      民      國    九十二    年     十二     月      二      日
                                臺灣高雄地方法院民事第五庭
~B審判長法官  陳嘉惠
~B      法官  林玉心
~B      法官  鍾素鳳
右正本係照原本作成。
如不服本判決，應於送達後廿日內，向本院提出上訴狀並表明上訴理由，如於本判決
宣示後送達前提起上訴者，應於判決送達後十日內補提上訴理由書（須附繕本）。
中      華      民      國    九十二    年     十二     月      二      日
~B法院書記官  黃麗緞


司法院資訊處製作；財團法人民間司法改革基金會備份。
